【裁判字號】    98,交聲,1939
【裁判日期】    990224
【裁判案由】    違反道路交通管理處罰條例聲明異議
【裁判全文】
臺灣桃園地方法院交通事件裁定        98年度交聲字第1939號
移送機關即
原處分機關  交通部公路總局新竹區監理所
異  議  人
即受處分人  甲○○
上列異議人因違反道路交通管理處罰條例案件，對於交通部公路
總局新竹區監理所於民國98年7 月10日所為之處分（原處分案號
：桃監裁罰字第裁52-DP0000000號、第裁52-DP0000000號），聲
明異議，本院裁定如下：
    主  文
原處分案號桃監裁罰字第裁五二－DP0000000號撤銷。
甲○○汽車駕駛人，行車速度，超過規定之最高時速未滿二十公
里，處罰鍰新臺幣壹仟貳佰元，併記違規點壹點。
其餘異議駁回。
    理  由
一、原處分意旨略以：異議人即受處分人甲○○於民國97年7月2
    1日晚間11時40分許，駕駛車牌號碼K9Z-158號重型機車行經
    桃園縣大溪鎮○○路○段547號前，與潘欣利駕駛之車牌號碼
    CF-5051 號自用小客車發生碰撞，造成異議人受傷而為桃園
    縣政府警察局交通警察隊員警舉發「一、在設有禁止超車標
    線路段超車。二、違反道路交通安全規則肇事致人受傷」及
    「汽車駕駛人行車速度，超過規定之最高時速未滿二十公里
    （限速六十公里，煞車痕換算行速六十四里，超速四公里）
    」，並填掣桃警局交字第DP0000000號、第DP0000000號舉發
    違反道路交通管理事件通知單（下稱舉發單）舉發單舉發上
    開違規行為。異議人不服，經原處分機關調查後以異議人違
    規事實明確，依道路交通管理處罰條例第四十七條第二款、
    第四十條規定，各裁處罰鍰新臺幣（下同）一千二百元，及
    依同條例第六十三條第一項第一款及第六十一條第三項記違
    規點數一點、三點（惟就違反同條例第四十條規定之部分，
    漏依第六十三條第一項第一款記違規點數一點）等語。
二、聲明異議意旨略以：
（一）伊固有於上開時、地駕駛車牌號碼K9Z-158 號重型機車與
      潘欣利所駕駛之車牌號碼CF-5051 號自用小客車發生碰撞
      ，惟警員當場並未開單處罰。
（二）又依伊之機車係前擾流板右側受損，潘欣利之自用小客車
      則係保險桿左後側凹損，左後角燈亦已破損，顯係潘欣利
      之自用小客車往左偏向行駛時，自用小客車左後車身撞及
      伊之機車右前側，才導致伊機車左斜倒地，伊絕未跨越分
      向限制線超車云云。
（三）又伊對潘欣利提出過失傷害等告訴後，經臺灣桃園地方法
      院檢察署檢察官送請臺灣省桃園縣區車輛行車事故鑑定委
      員會進行鑑定，其結果竟認伊有駕駛重機車行經內側車道
      劃設有禁行機車標誌之中央分向限制線路段，超速行駛且
      跨越分向限制線超車不當為肇事原因等語，桃園縣政府警
      察局竟即以該違誤之鑑定意見，開單舉發，然鑑定意見書
      依據美國北佛羅里達州大學警察科技管理學院於事故重建
      分析所採用機車刮地之阻力係數為零點五三至零點六五計
      算，換算車速為每小時六十四點九一至七十一點八九公里
      ，其中未含撞擊時之能量損失等語，而認定伊有超速行駛
      ，惟上述機車刮地之阻力係數是否係國際通採之標準已不
      得而知，且鑑定意見未考量機車種類、重量、路況及事故
      發生之狀況等不同，單由機車倒地後之刮地痕，實不足以
      認定告訴人之機車為超速行駛，爰依法聲明異議云云。
三、按違反本條例之行為，自行為成立之日起；行為有連續或繼
    續之狀態者，自行為終了之日起，逾三個月不得舉發。但汽
    車肇事致人受傷或死亡案件，因肇事責任不明，已送鑑定者
    ，其期間自鑑定終結之日起算，道路交通管理處罰條例第九
    十條訂有明文。查異議人駕駛車牌號碼K9Z-158 號重型機車
    與潘欣利所駕駛之車牌號碼CF-5051 號自用小客車，在桃園
    縣大溪鎮○○路○段547號前發生碰撞，致異議人與證人即其
    附載之乘客李玟欣受有傷害之日期為97年7 月21日，且異議
    人於97年8 月13日接受警員詢問時，經警員告知如有違反交
    通管理處罰條例行為時，將依法於三個月內製單舉發等語並
    詢問異議人有無意見時，異議人供稱：沒有意見等語，有警
    詢筆錄在卷可稽（見九十七年度偵字第二一八四六號卷第11
    至12頁）。本件嗣經臺灣桃園地方法院檢察署檢察官送請臺
    灣省桃園縣區車輛行車事故鑑定委員會進行鑑定，該委員會
    於98年5月8日以桃縣行字第0985201538號函附臺灣省桃園縣
    區車輛行車事故鑑定委員會鑑定意見書，有上開鑑定意見書
    在卷供參（見九十七年度偵字第二一八四六號卷第7 至12頁
    ），是依前揭道路交通管理處罰條例第九十條之規定，本件
    因汽車肇事致人受傷案件，因案發當時之肇事責任不明而送
    請鑑定，故舉發期間應自鑑定終結日即98年5月5日起算。而
    桃園縣政府警察局旋即於98年5月14填掣桃警局交字第DP000
    0000號及第DP0000000 號舉發單，亦有該舉發單在卷可佐（
    見本院卷第42至43頁），故舉發時間於法並無不合，是異議
    人所辯警員當場未開單處罰云云，並無理由。
四、次按禁止超車線，用以表示禁止超車。雙向禁止超車線，用
    雙黃實線，其線型尺寸與分向限制線同，道路交通標誌標線
    號誌設置規則第一百六十六條規定參照。再按汽車超車時，
    在設有學校、醫院標誌或其他設有禁止超車標誌、標線之處
    所、地段或對面有來車交會或前行車連貫二輛以上者，不得
    超車。汽車駕駛人在學校、醫院或其他設有禁止超車標誌、
    標線處所、地段或對面有來車交會或前行車連貫二輛以上超
    車者，處一千二百元以上二千四百元以下罰鍰。又汽車駕駛
    人有第四十七條第一款至第三款情形者，除依原條款處罰鍰
    外，並記違規點數一點，道路交通安全規則第一百零一條第
    一項第二款、道路交通管理處罰條例第四十七條第二款、第
    六十三條第一項第一款分別定有明文。又按汽車駕駛人，駕
    駛汽車違反道路交通安全規則、第三十三條之管制規則，因
    而肇事致人受傷者，記違規點數三點，道路交通管理處罰條
    例第六十一條第三項亦有明文。復按汽車駕駛人，行車速度
    ，超過規定之最高時速，或低於規定之最低時速，除有第四
    十三條第一項第二款情形外，處一千二百元以上二千四百元
    以下罰鍰。又汽車駕駛人有第四十條之情形者，除依原條款
    處罰鍰外，並記違規點數一點，道路交通管理處罰條例第四
    十條、第六十三條第一項第一款亦有明文。
五、經查：
（一）異議人於上揭時、地駕駛前述重型機車附載乘客李玟欣與
      潘欣利所駕駛之自用小客車發生碰撞，經臺灣桃園地方法
      院檢察署檢察官送請臺灣省桃園縣區車輛行車事故鑑定委
      員會鑑定後，認異議人有駕駛重機車行經內側車道劃設有
      禁行機車標誌之中央分向限制線路段，超速行駛且跨越分
      向限制線超車不當等肇事原因後，為警舉發「一、在設有
      禁止超車標線路段超車。二、違反道路交通安全規則肇事
      致人受傷」、「汽車駕駛人行車速度，超過規定之最高時
      速未滿二十公里（限速六十公里，煞車痕換算行速六十四
      里，超速四公里）」，異議人不服提出陳述意見，經原處
      分機關調查及桃園縣政府警察函覆更正該路段之速限為六
      十公里後，以異議人上開違規事實明確，分別依道路交通
      管理處罰條例第四十七條第二款、第四十條規定，各裁處
      罰鍰一千二百元，及依同條例第六十一條第三項、第六十
      三條第一項第一款記違規點數三點、一點（惟漏未依同條
      例第六十三條第一項第一款以汽車駕駛人有第四十七條第
      一款至第三款之情形而併記違規點數一點），有舉發單、
      裁決書、桃園縣政府警察98年6月18日桃警交字第0980063
      286 號函及交通違規陳述單及查詢單附卷可稽（見本院卷
      第41至46頁、第48至49頁、第50頁），並有本院依職權調
      取臺灣桃園地方法院檢察署檢察官九十七年度偵字第二一
      八四六號卷及九十八年度調偵字第四二號即潘欣利涉嫌過
      失傷害案件卷證資料到院供參，是此部分事實，堪予認定
      。
（二）而系爭路段為繪有雙黃實線之雙向禁止超車線標線，有道
      路交通事故調查報告表（一）與現場照片在卷為憑（見九
      十七年度偵字第二一八四六號卷第26頁、第42至43頁），
      且為異議人於偵查中所是認（見九十七年度偵字第二一八
      四六號卷第53頁），又依證人即異議人友人游家暉對異議
      人當時係在內側車道上要由潘欣利駕駛之自用小客車左邊
      超車乙情，於警詢及偵查中證述明確（見九十七年度偵字
      第二一八四六號卷第18頁、第56頁），且異議人於偵查中
      亦供稱：我要超越潘欣利的車而行駛至內側車道等語（見
      九十七年度偵字第二一八四六號卷第52頁），復由異議人
      所辯其所駕駛之機車係前擾流板右側受損，潘欣利之自用
      小客車則係保險桿左後側凹損等語觀之，益徵異議人確有
      由潘欣利駕駛之自用小客車左邊超車之行為，而該路段既
      繪有雙向禁止超車線標線已如前述，足見異議人確有在雙
      向禁止超車之路車超車之行為，是其所辯無超車之行為云
      云，要無足採。
（三）再依證人即異議人友人李玟欣於警詢時證稱：我的頭部、
      臀部及四肢都有受傷，肇事後由救護車將我和異議人送往
      國軍桃園總醫院就醫（見九十七年度偵字第二一八四六號
      卷第16頁），而證人李玟欣既為異議人之友人，自無誣陷
      異議人之動機，故其上開證述應堪採信，則異議人既有前
      述違反道路交通安全規則第一百零一條第一項第二款在設
      有禁止超車標線之處所超車之行為，且因而造成證人李玟
      欣受傷，是其所為即有汽車駕駛人，駕駛汽車違反道路交
      通安全規則，因而肇事致人受傷之違規行為甚明。
（四）因交通違規事件之行為態樣甚多，復有瞬間即逝的特性，
      實難要求於有交通違規同時，全部得以即時利用科學儀器
      ，取得證據資料；即使得有科學儀器採證之交通違規行為
      ，惟仍可能因人力、設備等不足或所費不貲，而有實際採
      證之困難。是法院在調查交通事件之舉發時，即不限於科
      學儀器所採證據，而得依事件所涉相關證據資料，包括供
      述及非供述證據，依據證據法則，憑以認定行為人交通違
      規行為之有無。查本件於事故發生後，經警調查後，即依
      據現場所見刮地痕、散落物及血跡位置等，繪製道路交通
      事故現場圖（見九十七年度偵字第二一八四六號卷第24頁
      ），並向異議人提示及詢問與實際情形是否相符時，異議
      人供稱：經警出示該圖與實際相符等語（見九十七年度偵
      字第二一八四六號卷第12頁），嗣由臺灣桃園地方法院檢
      察署檢察官檢附異議人、潘欣利、李玟欣及游家暉等人之
      筆錄與上開現場圖及現場照片等資料，送請臺灣省桃園縣
      區車輛行車事故鑑定委員會鑑定，該委員會鑑定結果略以
      ：異議人重機車車後遺有左斜倒地刮痕長三十一點三公尺
      ，依美國北佛羅里達州立大學警察科技管理學院於事故重
      建分析所採用機車刮地之阻力係數為零點五三至零點六五
      計算，換算車速為每小時六十四點九一至七十一點八九公
      里，其中未含撞擊時之能量損失）等語，認異議人有駕駛
      重型機車行經內側車道劃設有禁行機車標誌之中央分向限
      制線路段，超速行駛且跨越分向限制線超車不當等情，有
      前開鑑定意見書在卷供參（見九十八年度調偵字第四二號
      卷第8 至12頁），經本院向該委員會函詢其採用前揭阻力
      係數之參考依據及理由與本件鑑定時所參考之資料等情形
      時，該委員會檢附其所引用之阻力係數依據並說明略以：
      因國內目前尚無公部門發布有關機車倒地後之滑行所產生
      之阻力係數標準，因此推算機車倒地瞬間之車速多藉由學
      者研究結果於期刊所提出之數據（如1979年學者Collins
      所提出在柏油路面建議採用機車刮地阻力係數為零點五五
      至零點七）來做依據，而近年來交通部委由交通大學車輛
      行車事故鑑定研究中心辦理行車事故鑑定技術專業種子人
      員培訓課程，導入美國北佛羅里達州立大學警察科技學院
      之事故現場重建技術課程，並請該學院講師講解，其所培
      訓出之人員遍佈世界各地，該學院R.W.Riers所寫「TRAI-
      NING AND REFERENCE MANULFOR TRAFFIC ACCIDENT INVE-
      ST IGATION」一書，相關數據取得為多次實車模擬實驗及
      蒐集相關資料所得。國內目前受限測試場地所拘及樣本數
      量不足，仍無法實際由公部門發布供行車事故後現場重建
      所使用。且本案若將採務實計算車速無誤差，因該委員會
      受限設備及人力並無上述實驗測試之能力等語，有該委員
      會98年8月17日桃縣行字第0985202742 號函附阻力係數資
      料與98年9月10日桃縣行字第0985202742 號函覆說明可稽
      （見本院卷第56至58頁、第64至67頁）。是依上開說明可
      知，該委員會係依據偵查卷附之前述資料，依其專業知識
      為綜合判斷，並參考其他學說理論，以最有利於異議人之
      阻力係數作為計算異議人車速之依據。而機車阻力係數大
      小，與道路路面狀況、車輛表面狀況、道路坡度有關，與
      駕駛員無關，一般柏油道路路面阻力係數值大部分係在乾
      燥路面下實驗所得，即以在乾燥路面環境下使用，本案發
      生當時警註天候為晴天，並由卷附照片顯示道路狀況正常
      ，因此採用書籍中提供之數據零點五三至零點六五為參考
      ，相較於學者Collins 所提出機車刮地阻力係數為零點五
      五至零點七（以此換算車速為六十六點一二至七十四點六
      ○公里）為低，且在不考慮加入機車撞擊時所產生之車體
      形變（彈性變及塑性變形）之變形能量損失之情形，其計
      算出之倒地瞬間車速應較原來撞擊前行駛車速更低。機車
      倒地所受之因素相較於輪胎胎面與路面之因子為複雜，除
      道路狀況、坡度等較為固定外，車輛外形導致的情形也不
      一樣，皆會影響倒地時之阻力係數，因此在研究數據上會
      具有一定範圍，在最低界限至最高界限之阻力係數因而存
      在，若在最低界限阻力係數所換算之車速值仍高於道路設
      計時規範之最高速限值，即存在超速行駛之駕駛行為等語
      ，有該委員會98年8月17日桃縣行字第0985202742 號函附
      阻力係數資料與98年9月10日桃縣行字第0985202742 號函
      覆說明可稽等語（見本院卷第56至58頁、第64至67頁）。
      雖該委員會雖未能實際測量、計算本件異議人所駕駛之機
      車倒地時的阻力係數，然由其已詳細說明其進行鑑定時所
      參考之資料，依其專業知識為綜合判斷，並參考其他學說
      理論，以最有利於異議人之阻力係數作為計算異議人車速
      之依據，並已說明其受限於人力、設備等不足而有實際採
      證之困難，本院審酌其鑑定意見並無不符論理法則與經驗
      法則之處而具可信度，自得採為本案認定事實之依據。是
      以，異議人徒憑己見，未提出何依據即否定該鑑定結果，
      其所辯即難採信。
六、綜上所述，本件異議人確有於前揭時、地駕駛重型機車在設
    有禁止超車標線之處所超車之違反道路交通安全規則之行為
    ，並因而肇事致人受傷，且有行車速度超過規定之最高時速
    等違規行為，已如前述，從而原處分機關依道路交通管理處
    罰條例第四十七條第二款、第四十條等規定，各裁處罰鍰一
    千二百元，並依同條例第六十三條第一項第一款、第六十一
    條第三項併記違規點數一點、三點，固非無見，惟原處分機
    關漏未就異議人所為行車速度超過規定之最高時速之違規行
    為，併依同條例第六十三條第一項第一款規定記違規點數一
    點，尚有未合。本件異議雖無理由，惟原處分就此部分既有
    上開可議之處，自應由本院撤銷原處分案號桃監裁罰字第裁
    五二－DP0000000號，並依同條例第四十條規定諭知
    裁處罰鍰一千二百元，併依同條例第六十三條第一項第一款
    規定記違規點數一點，至異議人就其他處分之異議，因無理
    由，應予駁回。
據上論斷，應依道路交通管理處罰條例第八十七條第二項，道路
交通案件處理辦法第十九條、第二十條，裁定如主文。
中    華    民    國    99    年    2     月    24    日
                  交通法庭法  官  李文娟
以上正本證明與原本無異。
如不服本裁定，應於裁定送達後5 日內向本院提出抗告狀。
                          書記官  蕭秀蓉
中    華    民    國    99    年    2     月    24    日

司法院資訊處製作；財團法人民間司法改革基金會備份。
